【裁判字號】    90,台上,1449
【裁判日期】    900314
【裁判案由】    誣告
【裁判全文】
最高法院刑事判決                                九十年度台上字第一四四九號
    上  訴  人  乙○○
    被      告  甲○○
                丁○○
                丙○○
                戊○○
右上訴人因自訴被告等誣告案件，不服台灣高等法院高雄分院中華民國八十七年十二
月十六日第二審判決（八十七年度上訴字第二一三三號，自訴案號：台灣高雄地方法
院八十六年度自字第七二五號），提起上訴，本院判決如左：
    主  文
原判決撤銷，發回台灣高等法院高雄分院。
    理  由
本件原判決維持第一審諭知本件自訴不受理之判決，駁回上訴人在第二審之上訴。係
以檢肅流氓條例第十七條第三項規定有關偽證、誣告案件之告發、告訴或自訴，須流
氓案件經警察機關認定或法院裁定確定後始得提起，而上訴人於警察機關尚未認定其
為流氓前，即對被告等人提起本件誣告訴訟，係就不得提起自訴之案件提起者，乃不
經言詞辯論逕行判決，為其論據，固非無見。惟查：審理事實之法院，對於案內一切
證據，除認為不必要者外，均應詳為調查，然後基於調查所得之心證，以為判斷事實
之基礎，如有應行調查之證據未經依法調查，率予判決，按之刑事訴訟法第三百七十
九條第十款之規定，其判決當然違背法令。按檢肅流氓條例第十七條第三項固對提起
誣告罪及偽證罪訴訟設有限制條件，然觀諸該條全文意旨，應係僅就原流氓案件有關
之誣告或偽證罪所為之限制，即必為誣告之人有意圖他人受流氓處分，而向該管公務
員誣告者；或就流氓案件為偽證者，如他人欲對之提起誣告、偽證訴訟時，必待該流
氓案件經警察機關認定或法院裁定確定後始得為之，如僅係一般刑事案件之誣告、偽
證罪，則應不受檢肅流氓條例該條項限制之規範。經核本件上訴人原自訴意旨係指：
「被告甲○○、丁○○、丙○○等三人……竟為意圖使自訴人受『刑事處分』，而虛
偽向高雄縣警察局岡山分局壽天派出所告發，誣指自訴人恐嚇汎太公司不得投標承攬
台電公司禮樂煉銅廠污泥及唐榮公司集塵灰等工程及恐嚇崧聖公司不得承攬台塑汞污
泥等不法事證，經警員莊兆興依法製成告發筆錄在案，因而涉誣告至明……被告戊○
○……竟為使自訴人受『刑事處分』，竟虛偽向高雄縣警察局岡山分局壽天派出所虛
偽告發，誣指自訴人以「流氓」行為，強買運泰股份有限公司股權，並恐嚇其不得報
案……」等情。則依自訴狀形式上觀之，並無指訴被告等人之告訴係有致上訴人受流
氓處分之意，而被告等人是否有意圖自訴人受流氓處分而向警察機關檢舉自訴人有流
氓行徑？或僅係向警察機關提出一般刑事告訴謂自訴人有不法犯行？原審法院未向被
告等訊明或向有關警察機關查明，而僅依刑案電話查詢表記載高雄縣警察局尚未提報
上訴人為流氓，即認應適用檢肅流氓條例，並以上訴人在警察機關尚未認定上訴人為
流氓前提起自訴為不合法，諭知不受理，實嫌速斷。且按警察機關發動流氓調查之肇
因並不只經人檢舉一途，此由檢肅流氓條例施行細則第四條第一項所定各款事項亦明
，則警察機關縱已對上訴人有無流氓行為及其是否合乎檢肅流氓條例所定義之流氓開
始調查，亦非謂必係經由被告等人檢舉上訴人為流氓所始然，故上訴人受警察機關為
流氓案件調查，究係肇因於被告等人有使上訴人受流氓處分之意圖而向警察機關提起
檢肅流氓案件之告訴抑係警察機關將一般刑事告訴案件依情況主動發展為檢肅流氓案
件，此關係本件上訴人之自訴是否應受檢肅流氓條例第十七條第三項之限制，自有調
查釐清之必要，而此又非無法調查之事項，原審未予究明，遽行判決，難認適法。上
訴意旨執以指摘原判決違法，非無理由，應認有撤銷發回之原因。
據上論結，應依刑事訴訟法第三百九十七條、第四百零一條，判決如主文。
中      華      民      國     九十     年      三      月     十四     日
                              最高法院刑事第十二庭
                                  審判長法官  林  增  福
                                        法官  邵  燕  玲
                                        法官  吳  昆  仁
                                        法官  陳  世  雄
                                        法官  惠  光  霞
      右正本證明與原本無異
                                              書  記  官
中      華      民      國     九十     年      三      月     二十     日
                                                                        Ｒ


司法院資訊處製作；財團法人民間司法改革基金會備份。
